【裁判字號】    89,訴,166
【裁判日期】    900808
【裁判案由】    違反稅捐稽徵法等
【裁判全文】
臺灣臺北地方法院刑事判決                          八十九年度訴字第一六六號
    公  訴  人  臺灣臺北地方法院檢察署檢察官
    被      告  庚○○
    選任辯護人  楊金順
                南雪貞
                江旻書
右列被告因偽造文書等案件，經檢察官提起公訴（八十八年度偵緝字第一七六號）
，本院判決如左：
    主  文
庚○○共同商業負責人，以明知為不實之事項，而填製會計憑證，處有期徒刑肆月，
如易科罰金，以佰元折算壹日。
    事  實
一、庚○○係臺北市○○○路○段六十二巷二號一樓中華元祥國際股份有限公司（下
    稱中華元祥公司）負責人，為商業會計法所稱之商業負責人，其與在公司處理人
    事及財務之妻丙○○（未據起訴）基於共同之犯意聯絡，於民國八十七年初明知
    乙○○並未在中華元祥公司任職支薪，竟擅將乙○○委託丙○○辦理汽車貸款所
    交付之身分證影本及薪資表等資料，利用不知情之會計師依此不實事項據以製作
    乙○○八十六年度支領薪資十六萬五千元之各類所得扣繳暨免扣繳憑單會計憑證
    ，致乙○○之父張重雄遭財政部臺北市國稅局以其扶養親屬乙○○領有該項所得
    ，核定張重雄該年度綜合所得稅應補繳稅額新臺幣（下同）八萬五千三百四十三
    元，足以生損害於乙○○、張重雄及稅捐稽徵機關對於稅捐稽徵之正確性。
二、案經乙○○訴由臺灣臺北地方法院檢察署檢察官偵查起訴。
    理  由
一、訊據被告庚○○固坦承其係中華元祥公司負責人，中華元祥公司不曾支薪予告訴
    人乙○○，卻以告訴人名義製成八十六年度各類所得扣繳暨免扣繳憑單之事實，
    惟矢口否認有何違反商業會計法之犯行，辯稱：乙○○在中華元祥公司兼職業務
    ，沒做多久就因病住院離職，其於八十八年才收到國稅局通知，也已去函更正申
    報所得人是丁○○而非乙○○，此係會計之疏忽申報錯誤，並非蓄意填載不實云
    云。惟查：
  (一)告訴人乙○○於八十六年間任職於上莊小客車租賃有限公司（下稱上莊公司），
    並未在中華元祥公司任職領薪等情，業據告訴人及告訴代理人張重雄、王登美迭
    於偵查及本院調查時指訴不移，且有上莊公司在職證明書及勞工保險卡影本各一
    件存卷足憑。又告訴人曾將其國民身分證交付證人丙○○辦理汽車貸款等情，亦
    據告訴人指陳甚詳，復有清償協議書影本一紙在卷可證，且為證人丙○○所是認
    ，是告訴人陳稱因委託證人丙○○辦理貸款始交付國民身分證，中華元祥公司才
    有其身分資料，並非到該公司任職而交付身分證影本等語，即非虛詞。且被告於
    偵查及本院審理時亦迭次供認中華元祥公司不曾支薪予告訴人（參見八十八年偵
    緝字第一○七六號卷第十頁反面、本院八十九年一月三十一日訊問筆錄），益徵
    告訴人所言非虛。被告雖辯稱申報所得人是丁○○而非乙○○，因會計之疏忽申
    報錯誤云云，然證人即中華元祥公司當時會計甲○○於偵查中已結證稱乙○○之
    薪資所得不是其申報等語（參見八十八年偵緝字第一○七六號卷第十九頁），是
    被告辯稱係會計疏忽報錯云云，即有可議。又證人丁○○於本院調查時到庭結證
    其到中華元祥公司任職時間為八十六年三月起至八十九年庭訊時仍在任職中等語
    ，與被告所稱誤報之乙○○所得所屬年月為八十六年一月至十二月並不相符，此
    有上開扣繳憑單在卷可參；又其證稱八十六年可每月支領車馬費一萬元，一年共
    十六萬五千元等語，經本院訊之每月車馬費一萬元何以一年是十六萬五千元？則
    稱是額外獎金等語，卻無法解釋何以既是車馬費又是業績獎金；經本院訊及何以
    卷附其切結書所載月薪與其前證述車馬費數額不符？其則沉默不語；再其證述販
    賣該公司產品能量屋每臺可獲得之業績獎金為二千元至五千元等語，亦與被告陳
    稱每臺業績獎金約二萬元至四萬元等情相距甚遠；另其證稱薪水係向會計甲○○
    領等語，亦與證人甲○○於同次庭訊時結證稱薪水係老闆娘（即丙○○）發的，
    伊薪水也是向老闆娘領等語，及證人丙○○於本院調查時證稱員工薪水由其發放
    等語不符（證人丁○○、甲○○證詞參照本院八十九年三月三日訊問筆錄；證人
    丙○○證詞參照八十九年八月二日訊問筆錄），以上各情相互勾稽，足見證人丁○○對於與職務相關事項之證詞非但有前述矛盾之處，部分更與事實不符，則其
    稱八十六年在中華元祥公司任職支薪等情，即難憑信。從而被告辯稱係會計疏忽
    ，誤將所得人丁○○申報為乙○○云云，不足採信。
  (二)其次，會計甲○○僅負責記帳、核算員工薪水，再交給丙○○審核，員工面試及
    薪水發放由丙○○負責，有時丙○○會告知被告員工支薪情形等節，業據被告及
    證人丙○○分別於本院調查時陳述及證述明確（參見本院八十九年三月三日、八
    月二日訊問筆錄），足見中華元祥公司之人事任用及財務事項悉由證人丙○○負
    責，其對於員工任職、支薪情形，自知之甚稔。而被告為中華元祥公司負責人，
    中華元祥公司員工僅約十餘人，為數不多，證人丙○○又會將員工支薪情形告知
    ，是被告對於公司員工任職、支薪情況，自難諉為不知。又上開八十六年度扣繳
    憑單係中華元祥公司委託會計師依據其所傳真之資料製作，此據證人丙○○於本
    院調查時證述明確（參見本院八十九年八月二日訊問筆錄），而委請會計師辦理
    公司所得稅申報事宜及應提供何等帳務資料予會計師，乃公司之重要事項，絕無
    任由僅負責記帳之會計甲○○自行決定、處理之餘地，況證人甲○○已否認曾經
    處理告訴人薪資所得申報事項，俱如前述，從而告訴人八十六年度扣繳憑單，乃
    被告及證人丙○○提供告訴人身分證影本及薪資資料，利用不知情之會計師製作
    等情足茲認定，是被告與丙○○對此登載不實之事項應屬明知且有犯意之聯絡，
    至為明顯。
  (三)至被告雖提出更正薪資扣繳人申請書，證明其已向國稅局表明將薪資扣繳人丁○○誤報為乙○○及申請更正之意旨，然究其申請更正時間為八十九年一月十八日
    ，據八十七年申報期間已經二年，且係在告訴人於八十八年五月二十七日提起本
    案告訴八個月之後，此有上開更正薪資扣繳人申請書及告訴狀各一件存卷可憑，
    且證人丁○○上開任職於中華元祥公司之證詞已難憑信，則被告申請更正之行為
    要否係發現其右揭犯行被檢舉後，始為掩飾犯行之措施，甚為可疑，否則其何以
    不在告訴人提出告訴後，抑或於八十八年九月十五日經通緝到案後旋為更正之申
    請？是被告嗣後更正薪資扣繳人之申請既有前揭可議之處，自難據為被告有利之
    認定。
  (四)再者，告訴人之父張重雄因被告虛列告訴人上開收入，致遭財政部臺北市國稅局
    以其扶養之子領有該項所得，核定張重雄該年度綜合所得稅應補繳稅額八萬五千
    三百四十三元，亦有張重雄之八十六年度綜合所得稅結算申報書、財政部臺北市
    國稅局八十六年度綜合所得稅核定稅額繳款書及綜合所得稅核定稅額通知書影本
    各一件附卷可稽。此外，並有營利事業稅稅籍資料查詢表一紙存卷足按，被告猶
    以上開情詞置辯，圖卸刑責，不足採信。本件事證明確，被告犯行堪以認定，應
    依法論科。
三、按扣繳憑單係商業本身有權自行製存，用以證明支薪及代扣或免扣所得稅事項之
    經過而為造具記帳憑證所根據之憑證，核屬商業會計法所規定之內部原始商業「
    會計憑證」，被告為中華元祥公司公司負責人，為商業會計法所稱之商業負責人
    ，其明知告訴人乙○○未在中華元祥公司任職領薪，猶委託不知情之會計師，將
    告訴人在中華元祥公司領有十六萬五千元薪資之不實事項，填製屬會計憑證之扣
    繳憑單，核其所為，係犯商業會計法第七十一條第一款之罪。公訴人認被告製作
    不實之各類所得扣繳暨免扣繳憑單，係犯刑法第二百十五條之文書罪嫌，惟按扣
    繳憑單核屬商業會計法所定之內部原始商業「會計憑證」，已如前述，而商業會
    計法為刑法第二百十五條之特別法，基於特別法優於普通法原則，自應優先適用
    商業會計法上開規定予以論處，公訴意旨容有誤會，惟起訴事實相同，爰依法變
    更起訴法條。又被告與丙○○間有犯意之聯絡及行為之分擔，為共同正犯。丙○○雖非中華元祥之商業負責人，惟因與該公司之負責人庚○○共同實施犯罪，依
    刑法第三十一條第一項規定，仍以違反商業會計法之共犯論。被告利用不知情之
    會計師填製屬會計憑證之扣繳憑單，為間接正犯。爰審酌被告尚無前科，有臺灣
    高等法院被告全國前案紀錄表、臺灣高等法院檢察署刑案紀錄簡覆表各一紙在卷
    可按，惟犯後飾詞圖卸，難謂有悔意，及其犯罪之動機、目的、手段等一切情狀
    ，量處如主文所示之刑。另被告行為後，刑法第四十一條業於九十年一月十日修
    正公布，於同月十二日生效施行，修正後該條第一項規定「犯最重本刑為五年以
    下有期徒刑之罪，而受六月以下有期徒刑或拘役之宣告，因身體、教育、職業或
    家庭之關係或其他正當事由，執行顯有困難者，得以一元以上三元以下折算一日
    ，易科罰金。但確因不執行所宣告之刑，難收矯正之效或難以維持法秩序者，不
    在此限」之規定，較諸修正前舊法規定犯最重本刑為三年以下有期徒刑之罪，而
    受六月以下有期徒刑或拘役之宣告，始得易科罰金，對被告較為有利，依刑法第
    二條第一項前段規定，即應適用裁判時之新法，爰併諭知易科罰金之折算標準。
四、公訴意旨另以被告製作不實之各類所得扣繳暨免扣繳憑單後提出申報，用以逃漏
    營利事業所得稅，係犯稅捐稽徵法第四十七條第一款、第四十一條納稅之義務人
    以詐術逃漏稅捐罪嫌等語。然查，中華元祥公司八十六年度並未辦理營利事業所
    得稅結算申報，而由財政部臺北市國稅局中南稽徵所逕行核定所得稅，該公司如
    將不實之乙○○薪資十六萬五千元列為公司之成本或費用，尚不影響原未申報核
    定之課稅所得額及應納稅額，此有財政部臺北市國稅局中南稽徵所八十九年三月
    二十一日財北國稅中南審字第八九○○三六七三號函一件在卷可按，從而中華元
    祥公司於八十七年初並未將前述不實之告訴人乙○○扣繳憑單提出申報，亦無逃
    漏八十六年度營利事業所得稅之情形，此外復查無其他積極證據足認被告有公訴
    人所指之納稅義務人以詐術逃漏稅捐犯行，原應為無罪之諭知，惟公訴意旨認此
    部份與前開論罪科刑部分有牽連犯之裁判上一罪關係，爰不另為無罪之諭知，附
    此敘明。
五、移送併辦意旨另以：被告庚○○為中華元祥公司負責人，於八十八年五月十三日
    ，明知己○○及戊○○於八十七年間並未受僱於該公司，竟為逃漏營利事業所得
    稅，填製不實之會計憑證扣繳憑單，虛報中華元祥公司於八十七年間各給付己○○、戊○○薪資四十八萬元、四十二萬元，並據以填載中華元祥公司八十七年度
    各類所得扣繳暨免扣繳申報書，進而向財政部臺北市國稅局中南稽徵所申報扣抵
    營利事業所得稅，使中華元祥公司成本增加，營利所得減少，以此方法逃漏營利
    事業所得稅，足生損害於己○○、戊○○及稅捐稽徵機關對於稅捐稽徵之正確性
    ，因認被告涉犯稅捐稽徵法第四十七條第一款、第四十一條及商業會計法第七十
    一條第一款之罪嫌等語。惟查，本案被告犯行時間為八十七年年初，且被告並未
    辦理中華元祥公司八十六年度營利事業所得稅結算申報，亦未將前述不實之告訴
    人乙○○薪資所得提出申報，並無逃漏該年度營利事業所得稅之情形，俱如前述
    ，是本案核與公訴人併辦意旨所指被告八十八年五月十三日虛列薪資成本，逃漏
    營利事業所得稅之犯行，二者犯罪時間不但相距一年有餘，且犯行之手段、態樣
    亦不完全相同，從而殊難認為被告係基於概括犯意為之，而與本案具有連續犯之
    裁判上一罪關係，是併辦部分九十年度偵字第一五○九○號與本案既無連續犯之
    裁判上一罪關係，本院自無從併予審理，應退回由檢察官另為適當處理，併此敘
    明。
據上論斷，應依刑事訴訟法第二百九十九條第一項前段、第三百條，商業會計法第七
十一條第一款，刑法第二條第一項前段、第十一條前段、第二十八條、第三十一條第
一項、第四十一條第一項，罰金罰鍰提高標準條例第二條，判決如主文。
本案經檢察官俞秀端到庭執行職務
中    華    民  國      九十        年      八      月      八        日
                                      臺灣臺北地方法院刑事第八庭
                                          法  官   張  筱  琪
右正本證明與原本無異。
如不服本判決，應於判決送達後十日內，向本院提出上訴狀。
                                          書記官   耿  鳳  君
中    華    民    國      九十        年      八      月      十        日
商業會計法第七十一條
商業負責人、主辦及經辦會計人員或依法受託代他人處理會計事務之人員
有左列情事之一者，處五年以下有期徒刑、拘役或科或併科新台幣十五萬
元以下罰金：
一  以明知為不實之事項，而填製會計憑證或記入帳冊者。
二  故意使應保存之會計憑證、帳簿報表滅失毀損者。
三  意圖不法之利益而偽造、變造會計憑證、帳簿報表內容或撕毀其頁數
    者。
四  故意遺漏會計事項不為記錄，致使財務報表發生不實之結果者。
五  其他利用不正當方法，致使會計事項或財務報表發生不實之結果者。


司法院資訊處製作；財團法人民間司法改革基金會備份。
